【裁判字號】    95,訴,240
【裁判日期】    951011
【裁判案由】    遷讓房屋
【裁判全文】
臺灣新竹地方法院民事判決               95年度訴字第240號
原      告  甲○○
訴訟代理人  乙○○
被      告  丙○○
                        32巷.
訴訟代理人  林思銘律師
複  代理人  龔正文律師
上列當事人間遷讓房屋事件，本院於民國95年9月25日辯論終結
，判決如下：
    主  文
被告應給付原告新台幣肆拾萬陸仟伍佰壹拾伍元。
訴訟費用由被告負擔。
本判決得假執行，但被告如於假執行程序實施前，以新台幣壹拾
貳萬元為原告預供擔保，得免為假執行。
    事實及理由
一、程序部分
（一）原告原起訴請求被告應自原告出租予被告之門牌號碼為新
      竹市○○路96巷8號3樓房屋（以下簡稱系爭房屋）遷出交
      付原告，並自94年8月25日起至清償日止按月給付原告新
      台幣（下同）八萬元之相當於租金之不當得利，及自起訴
      狀繕本送達之翌日起按年息百分之五計算之利息，嗣於95
      年7月31日言詞辯論期日將上開相當於租金之不當得利部
      分變更為被告應給付原告四萬元及自95年5月7日起至房屋
      遷讓為止，按月給付八萬元之不當得利，被告無異議而為
      言詞辯論，原告之變更尚與法相符。
（二）原告依據兩造就系爭房屋訂立之租賃契約關係起訴，起訴
      請求為關於建築物定期租賃所生之爭執，依據民事訴訟法
      第427條第2項第1款規定應適用簡易訴訟程序，惟因案情
      繁雜，本院依據兩造當事人之聲請，改依通常程序審理，
      故
      本件應適用通常程序審理。
（三）復於95年9月25日言詞辯論期日，因被告於95年9月中旬已
      自系爭房屋遷出並將房屋交還原告之事實，為原告所不爭
      執，故遷讓房屋之部分即無再為訴訟之必要，經原告當庭
      撤回此部分之起訴，並將不當得利計算之日期確認為95
      年5月至95年8月，共計四個月，三十二萬元，含原請求之
      積欠之四萬元，共為三十六萬元。原告於該次期日並擴張
      聲明請求被告應給付95年7月份及9月份之電費各為14,840
      元及31,675元。故本件原告最後之聲明應為請求被告給付
      原告406,515元。
二、實體部分
（一）原告起訴主張
      1.被告向原告承租原告所有之系爭房屋，租賃期間自94年
        6月1日起至97年5月31日止，每月房租八萬元（其中三
        萬元為裝潢設備費，租金五萬元部分為每月一日給付，
        裝潢設備租金則為每月二十五日給付），且約定被告應
        交付一年之租金支票及押租金30萬元，但兩造簽訂租約
        時，被告僅交付押租金13萬元及面額八萬元之支票三張
        ，兩造而再約被告應於94年8月25日前依照前開約定，
        補足押租金及租金支票，如未補足原告得終止租約，並
        將上開約定記載於租賃契約附記事項欄內。惟屆期被告
        並未依約補足，僅再交付租金七萬元及面額五萬元之支
        票四張。原告因而於94年9月20日以律師函催告被告履
        行約定事項否則將依約終止租約，經送達被告通訊地址
        ，被告之母拒收退回，原告又於94年9月22日再委託快
        遞公司將上開催告函送達被告之營業處所，即系爭房屋
        之住址，仍為被告拒收。原告之催告函雖經被告惡意拒
        收而未能送達，但被告無正當理由拒絕接受原告之催告
        ，應視為意思表示已經到達，兩造之契約業經終止。
      2.兩造之契約既經終止，被告繼續佔用原告所有之系爭房
        屋，使原告受有損害，被告則受有相當於租金之不當得
        利，原告自得請求該不當得利之返還。被告自終止租約
        後之94年9月至95年5月，被告每月仍付五萬元，短缺三
        萬元，共計短缺二十四萬元，抵扣被告所交付之押租金
        二十萬元，尚餘四萬元。又被告在95年中旬業自系爭房
        屋遷出並交付系爭房屋予原告，因此，原告關於相當於
        租金損害之不當得利請求，除上開四萬元外，僅在請求
        95年5月至8月之不當得利，共計三十二萬元（
        4x80000=32000），故原告請求不當得利之金額為
        360,000元。另原告名義申請之電表由被告使用，被告
        在95年7月份及9月份之電費各為14,840元及31,675元，
        亦一併請求被告清償。從而，原告聲明被告應給付原告
        406,515元。
（二）被告之抗辯
      1.被告與原告曾為股東關係，於該股東關係結算時，原告
        尚欠被告十萬元，兩造約定以該十萬元抵充押租金，因
        此，被告確實交付原告押租金三十萬元。縱被告與原告
        間之結算債務無法證明，房屋租金僅五萬元，被告繳納
        二十萬元之押租金，已超過以三個月租金數額為押租金
        之約定，故押租金之給付並未遲延。又被告於租賃契約
        簽訂之時已交付三個月租金之支票予原告，以繳納94年
        6月至8月之租金，嗣於94年8月25日前已交付票面金額
        五萬元之支票四紙予原告，故房屋部分之租金支票亦均
        按時給付，被告就房屋租賃部分之租金支票及押租金均
        依約給付，並無遲延之情形，原告以被告違約遲延給付
        ，終止租約並無理由。
      2.被告認為設備費用亦需承租並不合理，而有爭執，該租
        金設備為被告開幕前一日，原告見被告添購屏風兩座、
        三十二吋電視三臺、卡拉ok音響一組、沙發組及保溫毛
        巾器具一台，而強要被告同意設備需要另外承租，被告
        無奈接受，但希望日後與原告商討免除設備承租之租金
        ，因此始未繳納設備部分之租金。被告於94年8月已告
        知原告設備租金部分係被告受迫下所為承諾，被告不承
        認也不再付設備租金三萬元，而撤銷承租設備之意思表
        示，原告不得再向被告請求設備費之租金。房屋部分之
        租金被告均未遲延，嗣後生意不佳欲轉型，被告亦請原
        告先就押租金部分抵扣。故被告僅95年6月、7月之租金
        未納，由押租金中抵扣仍足夠，原告主張被告租金遲延
        ，並無理由。房屋租賃與設備租賃部分為獨立之租賃契
        約，縱被告未付設備部分租金，原告亦僅能終止設備部
        分之租賃而不及於房屋部分之租賃，因此，原告以被告
        遲延繳納租金而終止租約，亦無理由。並請求駁回原告
        之訴。
（三）法院之判斷
      1.兩造不爭執之事實
        （1）兩造於94年5月16日就系爭房屋及設備訂立租賃契
             約，房屋部分租金為每月五萬元，設備部分之租
             金為每月三萬元。
        （2）被告於簽訂租賃契約時交付票面金額五萬元及票
             面金額三萬元之支票各三紙及押租金十三萬元，
             兩造並於附記事項欄約定，被告應於94年8月25日
             依系爭契約第三條（「租金每月五萬元，生財器
             具三萬元，總計八萬元，乙方不得藉任何理由拖
             延或拒納（電燈費及自來水費另外），乙方交付
             第一年租金支票12紙予甲方」）之約定，應補足
             租金支票之數額。
        （3）被告於94年8月25日前交付票面金額五萬元之支票
             四紙予原告。且被告在94年8月後僅每月繳納五萬
             元之租金，並未再付任何設備租金。被告房屋租
             金五萬元部分至95年4月前均已繳納至原告國泰世
             華銀行帳戶。
      2.兩造爭執之要點
        （1）系爭房屋之租賃契約與房屋內設備之租賃契約是
             否為各自獨立之租賃契約？
        （2）被告同意就設備部分以每月三萬元承租，是否受
             強暴脅迫？被告是否已撤銷此部分之意思表示？
        （3）被告是否已違反系爭契約附記事項第三點之約定
             ，原告得就系爭契約行使終止權？
        （4）如兩造之系爭契約確實已終止，原告得請求之相
             當於租金之不當得利之金額為何？
      3.法院得心證之理由
        （1）系爭契約內之房屋租賃及設備租賃為相互依存之契
             約，非獨立之契約。
             兩造均不爭執設備租賃之部分為附於系爭房屋內
             之裝潢、生財器具等物（除被告添購之屏風兩座
             、三十二吋電視三臺、卡拉ok音響一組、沙發組
             及保溫毛巾器具一台）。上開設備附於系爭房屋
             內，無法離開系爭房屋而獨立出租他人，且租賃
             系爭房屋之承租人亦無法在不使用系爭房屋之裝
             潢、設備之下使用系爭房屋，因此，設備之租賃
             與房屋之租賃為相互依存契約而非獨立契約。被
             告主張系爭契約中之設備租賃為獨立之契約云云
             ，應非可採。
        （2）被告主張其同意以三萬元承租設備費用之意思表
             示係受原告之脅迫所為，且已撤銷此部分之意思
             表示云云。然查被告主張其意思表示受原告脅迫
             ，首先應就有受脅迫之事實舉證證明。惟被告就
             此部分並未舉出任何證據證明。因此，被告空言
             主張其意思表示受脅迫云云，尚難採信。
        （3）按兩造約定租金每月五萬元，生財器具三萬元，
             總計八萬元，乙方（即被告）不得藉任何理由拖
             延或拒納（電燈費及自來水費另外），乙方交付
             第一年租金支票12紙予甲方（即原告），又，乙
             方應於94年8月25日依系爭契約第三條之約定，應
             補足租金支票之數額，乙方未履行時，甲方得終
             止租約，系爭契約第3條及附記事項第三點定有明
             文。依上開所述，被告於簽約時僅交付票面金額
             三萬元之支票三張及票面金額五萬元之支票三張
             ，但一年之租金支票應為票面金額三萬及五萬元
             之支票各十二張，故被告應在94年8月25日補足原
             告票面金額三萬元及票面金額五萬元之支票各九
             張，此為兩造約定之契約終止事由。然被告自承
             其僅在94年8月25日前交付票面金額五萬元之支票
             四張。因此，被告違反系爭契約附記事項第三點
             之約定，而生得終止契約之事由，原告自得依據
             兩造之約定終止系爭契約，原告主張其得就系爭
             契約行使終止權等語，應為可採。被告抗辯其未
             違反系爭契約之約定云云，顯與事實不符，自難
             採信。
        （4）按非對話而為意思表示者，其意思表示以通知達
             到相對人時發生效力，民法第九十五條第一項本
             文定有明文，所謂達到，係指意思表示到達相對
             人之支配範圍內，相對人隨時可了解其內容之客
             觀狀態而言。若表意人以書信為意思表示，該書
             信達到相對人，相對人無正當理由而拒絕接收時
             ，該書信既已達到相對人之支配範圍內，相對人
             隨時可了解其內容，依上說明，應認為已達到而
             發生效力，最高法院75年度台抗字第255號著有裁
             判可參。原告主張其業於94年9月20日委由由訴外
             人龍其祥律師代發律師信函表示催告被告應於函
             文送達被告之三日內應履行系爭契約第三條之交
             付租金支票之義務，逾期則終止租約，而上開催
             告並附條件為終止租約之意思表示，經於94年9
             月26日送達被告之營業所（即被告所承租之系爭
             房屋），但遭被告無正當理由不收受之退回之事
             實，業經原告提出律師函影本及快遞公司之托運
             文件在卷可參，且被告就此亦未提出爭執，堪可
             採信。依上所述，原告附條件終止租約之意思表
             示既已送達被告之營業所，已置於被告隨時可瞭
             解其內容之客觀狀態，被告無正當理由拒收，應
             認為原告附條件終止之意思表示於94年9月26日發
             生到達之效力。被告於原告所為之上開附件終止
             租約之意思表示期限屆滿後（即94年9月29日）仍
             未依約補足租金支票，因此，原告終止租約之意
             思表示於94年9月30日發生效力，從而，原告主張
             兩造之租約應於95年9月30日終止。
        （5）被告繼續使用系爭房屋至95年9月中旬之事實，為
             兩造所不爭執，堪信為真。兩造租約既在94年9月
             30日終止，被告於租約終止後繼續占用系爭房屋
             ，自有使原告受有租金之損害，被告則獲有此損
             害之不當得利。系爭租賃契約原約定租金為房屋
             租賃五萬元及設備租賃三萬元，因此，原告主張
             其受有每月八萬元之租金損害，為有理由。又原
             告主張被告使用原告名義聲請之電表，但95年7
             月及9月份各有14,840元及31,675元之電費未繳而
             由原告繳納之事實，被告雖不否認上開事實，惟
             辯稱，因原告數度至被告承租之系爭房屋阻擾被
             告營業，因此，財務吃緊，不願給付電費云云。
             然查，被告就原告是否有至被告承租之系爭房屋
             阻擾其營業之事實，並未舉證證明，故難採信。
             因此，被告既使用原告名義申請之電表，而使用
             電力，對於所產生之電費自應負清償之責，其未
             清償而由原告加以清償，被告自應償還原告上開
             電費。兩造不爭執被告94年9月份之設備租金並未
             給付，故被告仍欠設備租金三萬元，另自94年10
             月起至被告遷出系爭房屋之95年9月中旬，被告應
             給付原告每月八萬元之相當於租金之不當得利，
             但原告僅請求至95年8月，自無不可，。依此計算
             ，被告所獲之不當得利總額為八十八萬元。綜上
             所述，被告應給付原告之金額共為956,515元（
             30000+880000+14840+31675 =956515）。但被告
             仍有押租金二十萬元，且於終止租約後之94年10
             月起，被告仍每月給付五萬元予原告至95年4月，
             共計給付7個月350,000元之事實為兩造所不爭執
             ，堪信為真。被告雖抗辯其給付五萬元至95年5月
             云云，但被告並未舉證證明，故難採信。因此，
             被告所得主張抵銷之金額為550,000元（
             200000+350000=550000）。被告原應給付之金額
             為956,515元，扣除抵銷之550,000元，被告仍應
             給付原告406,515元。
      4.綜上所陳，原告依據兩造間終止前之租賃關係及終止後之
        不當得利關係，請求被告給付406,515元，為有理由，
        應予准許。
      5.本件為命給付金額未達五十萬元之判決，應依民事訴訟
        法第389條第1項第5款規定依職權宣告假執行，被告聲
        明願供擔保請准宣告免為假執行，經核予法律規定相符
        ，爰酌定相當金額宣告之。
三、結論：原告之訴為有理由，依民事訴訟法第78條、第389條
    第1項、第392條第2項，判決如主文。
中    華    民    國    95    年    10    月    11   日
                  民事第一庭    法  官  黃珮禎
以上正本係照原本作成。
如對本判決上訴，須於判決送達後20日內向本院提出上訴狀。
                                書記官  江靜玲
中    華    民    國    95    年    10    月    11   日


司法院資訊處製作；財團法人民間司法改革基金會備份。
